【裁判字號】    89,簡上,19
【裁判日期】    890829
【裁判案由】    遷讓房屋
【裁判全文】
臺灣臺北地方法院民事判決  八十九年度簡上字第一九號
    上  訴  人  甲  ○
                乙○○
                丙○○
                丁  ○
    被上訴人    財政部國有財產局台灣北區辦事處
                            設台北市○○○路一四八號
    法定代理人  高志達      住.
    訴訟代理人  謝宜伶律師
    複  代理人  王秋芬律師
右當事人間請求遷讓房屋事件，上訴人對於中華民國八十八年十月十八日本院簡易庭
八十八年度北簡字第八二三四號第一審判決提起上訴，本院判決如左：
    主      文
上訴駁回。
第二審訴訟費用由上訴人負擔。
    事      實
甲、上訴人方面：
壹、聲明：
一、請求廢棄原判決，駁回被上訴人在第一審之訴。
二、第一、二審訴訟費用由被上訴人負擔。
貳、陳述：除與原審判決書所載者相同茲予引用外，補稱：
一、被告均已在該地居住三十五年以上，土地及房屋均非上訴人所有。
二、財產已由國有財產局賣予鐵路局，所以國有財產局不能主張。
三、鐵路局已敗訴，鐵路局之前未照會即作出房屋之價值評估為二至三萬元，為欺侮
    百姓之行為，僅只鋁門窗之更換部分就要二萬一千五百二十五元。
四、被告承要求承購但遭拒絕，且述明只能騰空標售；被告為中華民國國民，應有絕
    對的權力住在國有土地，而不是國有財產局的土地上，且並未住在馬路或公共設
    施上，也並未妨礙任何第三者之權益，更何況是住在自己維修維護了近四十年之
    久的房屋內，原告不同意被告承購，卻自行偷賣。
參、證據：援用原審之立證方法，
乙、被上訴人方面：
壹、聲明：駁回上訴。
貳、陳述：除與原審判決書所載者相同茲予引用外，補稱：
一、本件門牌號碼台北市○○○路○段五十五巷六弄四號房屋，為中華民國所有，被
    上訴人為管理者，有前呈建物登記騰本，按上開房屋為台灣鐵路管理局於民國三
    十九年九月起至四十二年八月底止向前台灣省公產理處及台灣土地銀行公產代管
    部（上開機關已將業務移交財政部國有財產局台灣北區辦事處接管後裁撤）整批
    承購國有特種房屋二百一十幢中之一幢，已交由台灣鐵路管理局管理而配住予白
    景涵，前經台灣鐵路管理局向本院起訴請求遷讓房屋，但因該局前未備齊有關證
    件，致使被上訴人未能發給產權移轉證明書，以憑辦理所有權移轉登記，亦未便
    出具由台灣鐵路管理局管領之證明文件，以憑登記為管理者（管領機關），上開
    受訴法院因認台灣鐵路管理局並非系爭國有房屋管理機關而駁回其請求，有前呈
    宣示判決筆錄可憑，被上訴人既係管理機關，因上訴人均無正當權源占用上開房
    屋，被上訴人自得依民法第七百六十七條規定及最高法院五十一年台上字第二六
    八○號判例，基於管理機關地位，請求上訴人將上開房屋遷讓返還被上訴人。
二、查本件房屋為上訴人等占有，乃因上訴人之父白景涵原為警察人員，嗣擔任鐵路
    警察，受台灣鐵路管理局指揮、監督、維護鐵路沿線治安、站、車秩序及旅客貨
    運安全，於五十一年任職台灣省鐵路警察期間，獲台灣鐵路管理局配住本件房屋
    作為宿舍，嗣其於五十九年一月七日調離台灣鐵路管理局鐵路警察之職務，依台
    灣省鐵路管理局員工宿舍管理須知第二十三條規定及白景涵所簽署之住用宿舍保
    結書、住用規則，白景涵調離鐵路警察之職務時，即喪失住用鐵路管理局配住宿
    舍之資格，應遷出將宿舍返還，且依行政院六十二年二月十九日六二人政肆字第
    三○八五號函：「公務人員退休後，准予暫時續住之宿舍，應以產權屬退休時服
    務機關所有，經配住者為限。」之規定，本件非屬白景涵退休時服務機關所有之
    房屋，白景涵亦無續住之權利，故上訴人主張白景涵非離職，系屆齡退休之公務
    人員有續住原有宿舍之權利云云，顯無理由。
參、證據：援用原審之立證方法。
    理      由
一、被上訴人起訴主張門牌號碼台北市○○○路○段五十五巷六弄四號之房屋，現登
    記為中華民國所有，被上訴人為管理者，系爭房屋原係台灣鐵路管理局於三十九
    年九月起至四十二年八月底止，向前台灣省公產管理處及台灣土地銀行公產代管
    部整批承購國有特種房屋二百一十棟之一棟，僅因目前尚難備齊有關證件，至未
    能發給產權移轉證明書，以辦理所有權移轉登記，故現今系爭房屋仍由原告管領
    中；白景涵於五十一年任職台灣省鐵路警察局期間，曾獲配住系房屋一棟為宿舍
    ，嗣白景涵於五十九年一月七日離職，依員工宿舍管理須知第二十三條及被告白
    景涵所簽署之住用宿舍保結書、住用規則等規定，即已喪失住用之資格；且依行
    政院六十二年二月十九日人政肆字第三０八五號函之內容，公務人員退休後，准
    予暫時續住之宿舍，應以產權屬退休時服務機關所有而經配住者為限，而白景涵
    係自台灣省鐵路局離職，並非自台灣省鐵路局退休，亦無其所指之事務管理規則
    之適用，自應將上開房屋交還予上訴人，詎白景涵迭經上訴人發函終止雙方使用
    借貸之法律關係並促請返還，均未獲置理，猶與被告甲○、乙○○、丙○○、丁
    ○等人占用使用該屋，拒不遷讓，爰依民法第七百六十七條之規定及最高法院五
    十一年台上字第二六八０號判例，基於管理機關之地位，訴請上訴人應自系爭房
    屋遷出並返還予被上訴人等語。上訴人則以系爭房屋業於四十二年間由政府賣予
    鐵路管理局，且已移交鐵路管理局，原告並無所有權亦無管理權，即無正當權源
    向被告請求返還房屋；且我國警察人員之調動，係由內政部警政署統一作業，具
    有全國性而與其他行政機關之人事管理規則不同，故白景涵於五十九年間由台灣
    省鐵路警察局調離至台北市政府警察局任職，乃機關內部之調動，是時有發生職
    務一再調動，眷屬無法跟隨遷移，致眷屬宿舍互相占用之情形，故依行政院所訂
    事物管理規則之規定，白景涵於退休後應仍得繼續居住原配眷舍。再者，白景涵
    離職後，被上訴人僅函詢台北市政府警察局有無另行配住公有宿舍或請領房屋津
    貼後，即未再有任何訴求，應認已默許得繼續居住，是被上訴人遲至現今始提起
    本訴，應認上開請求權之時效亦已完成，不得再為請求等語資為抗辯。
二、被上訴人主張之事實，業據其提出本件系爭房屋之建物登記謄本、本院八十七年
    度北簡字第一一五八八號民事宣示判決筆錄、白景涵所簽署之台灣鐵路管理局職
    工住用宿舍保結書、住用規則、台灣鐵路管理局員工宿舍管理須知、行政院六十
    二年二月十九日人政肆字第三０八五號函之內容參考資料等文件影本為證。上訴
    人則以前詞置辯，並提出本院八十七年度北簡字第一一五八八號民事宣示判決筆
    錄、台灣鐵路管理局八十年六月十一日鐵工產字第一六０八八號函、財政部國有
    財產局台灣北區辦事處八十年七月十九日台財北二字第八００一六三五八號函等
    文件影本為證。
三、按所有人對於無權占有或侵奪其所有物者，得請求返還之，對於妨害其所有權者
    ，得請求除去之，有妨害其所有權之虞者，得請求防止之，民法第七百六十七條
    定有明文。又國有財產撥給各地國家機關使用者，名義上雖屬國有，實際上即為
    使用機關行使所有人之權利，故對於是類財產，向准由管領機關起訴，代國家主
    張所有權人之權利，最高法院五十一年台上字第二六八○號著有判例。本件系爭
    房屋現為中華民國所有，被上訴人為管理機關，有建物登記謄本可憑，自信為真
    實；上訴人雖稱系爭房屋已經賣予鐵路局云云，然其登記名義之管理者仍為被上
    訴人，被上訴人自得居於管理者之地位代國家行使上開權利，請求侵奪國家所有
    權者返還所有物；再本件系爭房屋之原係配予訴外人白景涵之宿舍，然白景涵業
    於八十九年二月十三日去世（被上訴人業已撤回對白景涵之起訴），上訴人甲○
    、乙○○、丙○○與丁○等人與被上訴人間並無何使用借貸或其他得以使用系爭
    房屋之合法權源；至於上訴人於原審所主張之時效抗辯，依司法院大法院會議第
    一○七號、第一六四號解釋，已登記不動產所有人之回復請求權、除法請求權等
    ，依其性質，並無民法第一百二十五條消滅時效之適用。上訴人雖有承購之請求
    ，然為被上訴人所拒絕，系爭房屋既未賣予上訴人，上訴人自不能主張其權利，
    末查上訴人最後以渠等為中華民國國民，賣予上訴人，上訴人自不能主張其權利
    ，末查上訴人最後以渠為中華民國國民，應有絕對的權力住在國有土地，而不是
    國有財產局的土地上，且並未住在馬路或公共設施上，也並未妨礙任何第三者之
    權益，更何況是住在自己維修維護了近四十年之久的房屋內云云辯解，然查上開
    房屋係屬國家公有配予管領機關即被上訴人使用之財產，管領機關自得依其業務
    需要或法規規定分配使用，一般之國民非有使用權源仍不得侵奪，非謂只要是中
    華民國國民均得使用；國民固有絕對的權利居住於中華民國領土上，惟此係宣示
    國民有憲法上居住及遷徒之自由及權利，國民仍應依法買受土地房屋或租用後始
    得主張其權利，否則，勢將紊亂整個社會秩序，上訴人徒以上開空泛口號抗辯，
    顯無足採。綜上所述，上訴人上開主張，難認為有理由。被上訴人請求上訴人將
    系爭房屋遷讓返還原告，自屬正當，應予准許。原審為被上訴人勝訴之判決，並
    以依被上訴人之聲請而宣告假執行，其任事用法並無違誤。上訴意旨指摘原判決
    不當，求予廢棄改判，駁回被上訴人於原審之訴及假執行之聲請，自無理由，不
    應准許，應予駁回上訴。因本案事證已臻明確，兩造其餘主張陳述及所提之證據
    ，均與本件判決結果無涉，毋庸再予審酌，附此敘明。
五、據上論結，本件上訴為無理由，依民事訴訟法第四百三十六條之一第三項、第四
    百四十九條第一項、第七十八條、第八十五條第一項、第四百六十三條，判決如
    主文。
中      華      民      國    八十九    年      八      月    二十九    日
                              民事第四庭審判長法  官  謝明珠
                                              法  官  黃柄縉
                                              法  官  蔡政哲
右為正本係照原本作成
本判決不得上訴
中      華      民      國    八十九    年      八      月    三  十    日
                                              書記官  林鈴芬


司法院資訊處製作；財團法人民間司法改革基金會備份。
